【裁判字號】    99,消債更,17
【裁判日期】    990430
【裁判案由】    更生事件
【裁判全文】
臺灣臺南地方法院民事裁定       99年度消債更字第17號
債  務   人  甲○○
上列當事人聲請消費者債務清理事件聲請更生及保全處分，本院
裁定如下：
    主    文
聲請更生及保全處分均駁回。
聲請費用由債務人負擔。
    理    由
一、按聲請更生或清算不合程式或不備其他要件者，法院應以裁
    定駁回之，但其情形可以補正者，法院應定期間先命補正，
    消費者債務清理條例第8條定有明文。又衡諸債之關係，係
    以當事人間之信賴關係為基礎，為社會經濟組織之重要支柱
    ，故當事人於以法律行為追求自己之利益之際，亦應顧及對
    方之利益，並考量債權債務在社會上之作用，本於誠實及信
    用之原則，行使債權及履行債務。是對於已陷入經濟上困境
    之消費者，若任其於惡性循環之債務窘境中生存，將衍生嚴
    重之社會問題，難以維持安定之社會經濟秩序，故為兼顧債
    權人、債務人雙方之利益，對陷於經濟上困境之消費者，乃
    允其於消費者債務清理條例施行後，得選擇以重建型之更生
    程序或清算型之清算程序清理其債務，藉以妥適調整債務人
    與債權人及其他利害關係人間之權利義務關係，保障債權人
    獲得公平受償，並謀求消費者經濟生活之重建復甦機會。惟
    若債務人履行債務並無困難，僅係為圖謀減免債務，而不為
    債務之履行，自有違債權契約為誠信契約之本旨。另消債條
    例所定協商前置程序之意旨，在使金融機構與債務人就特定
    種類之債務清理事務上，利用法院程序外解決之協商機制，
    為迅速有效之自主性解決，而此一程序之進行，有賴當事人
    間之協力配合，本於誠信為基礎，形成債務清理之共識，藉
    由法院之事後核可，賦予協商內容作為執行名義之正當性，
    苟債務人為直接進入更生程序，而於前置協商程序時，故意
    使協商破裂，雖有債務協商不成立之形式，然藉由脫法方式
    造成此等結論，難謂債務人有進行債務清理之誠意可言。
二、本件聲請意旨略以：債務人甲○○有不能清償債務之情事，
    前已提出債權人清冊，以書面向最大債權金融機構中國信託
    商業銀行請求共同協商債務清償方案，然外賣資產公司債權
    無法納入協商，故協商不成立。債務人無擔保或無優先權之
    債務總額未逾1,200萬元，且未經法院裁定開始清算程序或
    宣告破產，爰依法聲請更生等語。
三、經查：
（一）債務人甲○○於本件更生聲請前，曾以書面向最大債權銀
      行香港商香港上海匯豐銀行請求協商債務清償方案，並表
      明共同協商之意旨，經香港商香港上海匯豐銀行評估債務
      人每月收入扣除基本必要支出後，提供債務人「72期、5%
      利率、月繳8,033元」之還款方式，惟債務人表示協商金
      額未納入外賣資產公司債權，無法負擔任何還款條件故不
      願接受協商方案等情，已據債務人提出前置協商不成立通
      知書為證 (本院卷第13頁)，且有香港商香港上海匯豐銀
      行民事陳報狀附卷可稽 (本院卷第64頁)，堪信為真實。
（二）債務人雖主張協商金額未納入外賣資產公司債權，無法負
      擔任何還款條件云云，惟查：
    1.債務人現任職於世界先進積體電路股份有限公司，每月平
      均薪資約38,697元（97年6月至98年1月薪資平均值），此
      有世界先進積體電路股份有限公司陳報狀所附債務人薪資
      明細表在卷可參（本院卷第84至85頁），堪予採認。
    2.觀諸債務人所提出財產及收入狀況說明書之記載，其每月
      必要支出有503,160元，惟依行政院內政部所公告98年度
      臺灣省低收入戶最低生活費用每人每月為9,829元，該生
      活費標準係按照政府最近一年平均每人消費支出（包括食
      品費、衣著鞋襪費、房租水電費、家居管理費、醫療保健
      費、交通通訊費、娛樂教育費及雜項支出）百分之60訂定
      ，是應認以此9,829元為聲請人每月之生活費用，債務人
      主張超越此範圍部分顯難憑採。
    3.按負扶養義務者有數人時，應依直系血親卑親屬、直系血
      親尊親屬、家長、兄弟姊妹... 順序定其履行義務之人。
      同係直系尊親屬或直系卑親屬者，以親等近者為先。負扶
      養義務者有數人而其親等同一時，應各依其經濟能力，分
      擔義務。民法第1115條定有明文。債務人固辯稱需扶養其
      妹妹張雅晴云云，惟債務人為張雅晴之姊，扶養順序係排
      於張雅晴之父母即張瑞河、張林秀蘭之後，而其母張林秀
      蘭每月收入約32,000元，且其父張瑞河名下尚有多筆不動
      產，有債務人父母張瑞河、張林秀蘭財政部臺灣省南區國
      稅局97年度綜合所得稅各類所得資料清單、財政部臺灣省
      國稅局財產歸屬資料清單在卷可稽(本院卷第146至150頁)
      ，可見其父母仍有一定資力，尚非不能維持生活及扶養其
      女張雅晴，是債務人所列須支付扶養妹張雅晴之扶養費用
      5,000元云云，自應予以剔除。
（三）綜上所述，本件債務人平均每月薪資收入約38,697元，扣
      除債務人每月個人生活必要費用9,829元，再扣除萬榮行
      銷顧問股份有限公司願供「34期、0利率、月付2,000元」
      方案，此有萬榮行銷顧問股份有限公司民事陳報狀附卷足
      佐(本院卷第82頁)，又債務人積欠元大國際資產管理股份
      有限公司債務有884,647元，苟依最大債權銀行香港商香
      港上海匯豐銀行所提出「分72期償還，利率5%，每月攤還
      金額8,083元」之前置協商還款方案，亦僅需每月繳納
      12,287元，即尚餘14,581元（38,697-9,829-2,000-12,28
      7），綜觀債務人之財產、收入資料、必要生活支出等情
      ，債務人應有能力償還香港商香港上海匯豐銀行所提出「
      分72期償還，利率5%，每月攤還金額8,083元」之還款方
      案，以與各債權人達成分期償還之協議，因此債務人主張
      係因不可歸責於己之事由，致履行上開協商顯有重大困難
      云云，自不足採。
四、綜上所述，本件債務人顯有能力支付香港商香港上海匯豐銀
    行提供前置協商還款方案，而本件協商不成立之原因，係因
    債務人主觀上欠缺清理債務之誠意所致，是債務人既無不能
    清償債務或有不能清償之虞之情事，即與本條例第3條規定
    之要件不符，債務人聲請更生，非屬本條例所應准其更生之
    範疇，且上開欠缺又屬無從補正，依前揭說明，其更生之聲
    請，不應准許，應予駁回，爰裁定如主文。
五、另債務人聲請保全處分，惟本件更生之聲請既經駁回，其保
    全處分之聲請自應失所附麗，亦一併駁回，附此敘明。
中    華    民    國    99    年    4    月    30    日
                  民事第二庭    法  官  田玉芬
以上正本證明與原本無異。
如不服本裁定，應於裁定送達後10日內，以書狀向本院提出抗告
，並繳納抗告費新臺幣1千元。
中    華    民    國    99    年    4     月    30    日
                                書記官  劉紀君

司法院資訊處製作；財團法人民間司法改革基金會備份。
